【裁判字號】    95,重訴,967
【裁判日期】    951215
【裁判案由】    損害賠償等
【裁判全文】
臺灣臺北地方法院民事判決             95年度重訴字第967號
原      告  台灣富士通股份有限公司
法定代理人  甲○○○
訴訟代理人  黃教範律師
複  代理人  許英傑律師
            歐陽弘律師
被      告  乙○○
                        弄9號.
訴訟代理人  何兆龍律師
            梁育純律師
上列當事人間損害賠償等事件，本院於中華民國九十五年十一月
三十日言詞辯論終結，判決如下
    主  文
被告應給付原告新臺幣壹仟伍佰萬元及自民國九十五年八月十八
日起至清償日止，按週年利率百分之五計算之利息。
原告其餘之訴駁回。
訴訟費用由被告負擔。
本判決原告勝訴部分於原告以新臺幣伍佰萬元或同面額之華南商
業銀行無記名可轉讓定存單供擔保後得假執行。但被告如以新臺
幣壹仟伍佰萬元預供擔保得免為假執行。
    事實及理由
壹、程序方面：按請求金錢損害賠償之訴，原告得在原因事實範
    圍內僅表明其全部請求之最低金額，而於第一審辯論終結前
    補充其聲明。又訴狀送達後，原告不得將原訴變更或追加他
    訴。但擴張或減縮應受判決事項之聲明者，不在此限。民事
    訴訟法第24 4條第4項及第255條第1項第3款分別定有明文。
    查原告於起訴時請求被告應給付原告新台幣（下同）13,100
    ,000 元，並表明該金額為依據民事訴訟法第244條第4項為
    最低金額之請求，嗣於民國95年11月22日以言詞辯論狀，擴
    張聲明為「被告應給付原告15,000,000元」，另原告於起訴
    狀繕本送達被告後，於95年11月6日擴張訴之聲明為：「被
    告應於中國時報、聯合報、自由時報全國版第一版以4號字
    體、及9公分乘以5公分篇幅，刊登如附件所示之道歉啟事一
    天。」，揆諸上開民事訴訟法244條第4項、第255條第3款規
    定，應予准許。
貳、原告主張：
一、被告前為原告公司之政府暨醫療事業處經理，為公司之專業
    經理人。被告前於原告公司任職期間，由被告提出企劃書，
    使原告公司於94年7月7日標得內政部警政署94年度警察機關
    資訊區域聯防體系-監控網路系統建置之政府採購案（以下
    簡稱：系爭標案）。被告提出企劃案時，就系爭標案中關於
    訴外人中華電信股份有限公司（下稱：中華電信）電路設置
    費8,500,000元之施工所需成本，對於原告公司隱瞞該費用
    成本而未呈報原告公司，且於致歉函中表示「中華電信應可
    免除該項（8,500,000元）費用，…為求業績表現，並未及
    時呈報公司此一費用成本，並試圖…向中華電信反應是否可
    免收該項費用…，然事與願違，幾經溝通中華電信仍表示此
    項費用成本並無法免除；隱瞞此一費用，致使公司長官誤判
    ，無法及早採取因應措施，導致目前困境…」。又被告提出
    企劃案時，於系爭標案的安裝保固成本部分，將成本應為8,
    000,000元卻低估為3,500,000元。此外，被告自承其係以「
    為避免原告公司責難」進而未經原告公司同意偽刻原告公司
    大、小印章，並與訴外人鼎發科技有限公司（下稱：鼎發公
    司）簽訂4,500,000元之偽約。被告為免其嚴重違背職務之
    行為及偽造文書之犯行遭原告公司知悉而為隱瞞，直至被告
    於94年11月4日無故曠職後，原告公司發覺其不法行為而於
    94年11月14日與中華電信簽約為止，施工延誤已達130天，
    系爭標案無法進行線路建置而陷於遲延，面臨業主即內政部
    警政署95年11月2日警署後字第0950142154號函之遲延違約
    金15,060,000元。因此就被告不法之隱瞞行為導致施工延誤
    達130天之遲延部分，按契約所訂逾期違約金之計算標準（
    遲延1日罰75,300元），被告應負之遲延責任部分為9,789,
    000元（75,300/1日x130日），原告就該9,789,000元中之2,
    000,000元為請求，其餘保留請求。綜上就遲延損害部分請
    求2,000,000元，合計其他原告請求被告給付之金額，即中
    華電信電路設置部分8,500,000元、被告偽造與鼎發公司契
    約之損害4,500,000元，共計請求被告應給付15,000,000元
    。
二、被告抗辯原告公司於系爭標案重複多回經各部門討論過程才
    決定投標部分，經查，原告公司對於被告所提企劃案，乃於
    開會過程中與其他案件一併討論，且因被告為系爭標案的企
    劃負責人，故原告公司完全倚賴其於成本評估上之專業判斷
    ，僅就其提出之企劃案進行形式上之審查，被告刻意隱瞞成
    本，原告公司自無從得知，且系爭標案的會議討論僅二次而
    非多次，因此被告所辯，顯為卸責之詞。
三、被告又主張曾與原告公司部門主管，討論過中華電信的電路
    費用成本云云；然就被告於起訴前致歉函中自認：「竊以為
    可以一己之力解決，致長官王處長及薛副處長均於不知情狀
    況下，受職牽連做出錯誤判…終致公司蒙受傷害」可知原告
    公司部門主管（王處長及薛副處長等人）均不知被告對系爭
    標案的成本有所隱瞞。
四、被告雖抗辯其偽造文書行為未導致原告公司受有損害云云；
    然被告於系爭標案投標前刻意隱瞞成本，此違背職務之行為
    ，即導致原告公司得標後受有前述之損害。得標後，被告又
    偽造與鼎發公司的契約，企圖掩飾自己的違背職務行為，其
    違背職務行為已對原告公司造成損害，至為顯然。換言之，
    系爭標案中華電信的電路設置費、鼎發公司的保固服務費用
    ，乃原告公司承做系爭標案的必要支出，則被告於投標前刻
    意隱瞞該成本，導致系爭標案得標後原告公司為完成工程必
    須多支出上述費用，原告公司因此所受之損害，自應由違背
    職務之被告負責。至於原告於其他專案受虧損時是否有向業
    務人員求償部分，與本案被告依法應向原告負賠償責任一事
    完全無關。
五、被告身為公司之專業經理人，於執行專案經理之職務時，應
    盡經理人忠實義務與善良管理人注意義務，其所為「隱瞞」
    、「低估」及「偽刻印章簽訂偽約」等行為，業已違反善良
    管理人注意義務與忠實義務，造成原告受有財產權及人格權
    之損害，依法應依債務不履行及侵權行為規定，對原告負損
    害賠償之責任。
六、聲明：（一）被告應給付原告15,000,000元，及自起訴狀送
    達翌日起至清償日止，按周年利率百分之5計算之利息。（
    二）被告應於中國時報、聯合報、自由時報全國版第一版以
    4號字體、及9公分乘以5公分篇幅，刊登如附件所示之道歉
    啟事一天。（三）針對聲明（一）部分，原告願以現金或華
    南商業銀行無記名可轉讓定存單供擔保，請准宣告假執行。
參、被告則以下列辯詞置辯：
一、被告於投標前再次彙整投標文件時，發現實際成本高於原企
    劃案所列成本，而詢問原告公司部門主管薛副處長是否停止
    投標，然薛副處長表示無須停止，因此原告完成投標資料，
    並送薛文昌與招允昌二位副處長審查後，如期參與投標。因
    此原告於95年9月15日民事準備狀中主張被告在整個內政部警
    政署94年度警察機關資訊區域聯防體系-監控網路系統建置
    之政府採購案中完全欺瞞原告公司，並非屬實。且該系爭標
    案之標價高達75,300,000元，原告公司對此案亦相當慎重，
    因此就該標案之投標與否及投標條件，絕非原告一人可完全
    主導與決定，因此系爭標案評估錯誤非僅被告一人之責任，
    原告公司要求被告對系爭標案負全部責任，對被告實為不公
    。
二、又被告任職之部門為業務部分，固然負責系爭標案之企劃與
    投標等事宜，但原告公司得標後，系爭標案之執行即由公司
    另成立之專案小組接手，業務部門轉為協辦單位。因此系爭
    工程施作上即使有遲延，亦非被告之問題。今原告公司將逾
    期完成所致之損害加諸於被告身上，而主張被告應對施工遲
    延負損害賠償部分，並無理由。
三、針對鼎發公司2年保固費4,500,000元部分，被告於提出企劃
    時，並非全然未考量系爭費用，只因被告低估相關成本，使
    造成系爭標案之實際成本與預估成本產生落差。又關於中華
    電信建置費用8,500,000元部分，原告公司事後亦與中華電
    信訂立合約，委託中華電信建置相關之電路，顯見該中華電
    信建置費乃系爭標案無法避免之成本，原告公司於本訴訟中
    又要求被告賠償此8,500,000元，無異令身為公司員工之被
    告為公司負擔公司承攬專案之成本費用，極不合理。
四、原告公司所執行之專案（例如93年台灣自來水公司「資料庫
    轉換專案」、93年台灣鹽業股份有限公司「POS建置案」等
    ），大部分都有追加費用，甚至出現賠錢之情形，因此有賺
    有賠乃事業體於經營時之常態。在上述專案中，原告公司並
    未要求業務單位或系統單位負賠償責任，若本件原告公司因
    被告表示願彌補公司損失即將相關虧損皆要求被告負擔，對
    被告實為不公。
五、原告公司內部其他承辦人員與主管對於系爭標案投標前之評
    估作業與投標後之新成本解決乃至執行均有參，故系爭標案
    之評估錯誤，非僅被告一人之責任，原告對本件損害之發生
    ，屬與有過失。
六、被告於事發後，因對原告公司及主管所造成之困擾深感抱歉
    ，亦願與原告公司和解，惟原告公司並不接受被告所提之和
    解方案。加上被告妻子罹患癌症，須繼續接受化療，同時尚
    有一名就讀國中之女兒，全家皆仰賴被告工作所得薪資維持
    生計並負擔醫療費用，因此就原告公司所請求之金額將致被
    告一家生計難以維持，懇請按民法第218條規定，減輕被告
    之賠償金額。
七、聲明：（一）原告之訴駁回。（二）本判決若不利於被告時
    ，請准提供擔保免為假執行。
肆、兩造不爭執之事實：
一、被告前於原告公司任職期間，由被告提出企劃書，使原告公
    司於94年7月7日標得內政部警政署94年度警察機關資訊區域
    聯防體系─監控網路系統建置之政府採購案，投標價格為75
    ,300,000元。
二、被告提出企劃案之初，低估系爭標案中關於訴外人中華電信
    電路設置費之施工所需成本及協力廠商鼎發公司安裝保固成
    本。
三、被告未經原告公司同意偽刻原告公司大、小印章，並與訴外
    人鼎發公司簽訂4,500,000元之維護服務合約書。
伍、得心證之理由：
一、查原告之主張之事實，業據其提出合約書、被告致歉函影本
    為證，被告則以上開辯詞資為抗辯。故本件爭執點在於系爭
    標案之投標中之低估成本、隱瞞偽刻印章簽訂偽約行為，是
    否違反善良管理人之注意義務及忠實義務？被告是否須賠償
    原告8,500,000元中華電信線路建置費用？被告偽刻原告大
    小印章與鼎發公司簽約是否應負損害賠償責任？原告遲延完
    工系爭標案工程與被告隱瞞、低估、偽刻印章等行為是否有
    因果關係？原告是否有與有過失？被告得否依民法218條規
    定減輕其賠償金額？茲分別判斷如下：
（一）按經理人有償受任處理事務時，應負善良管理人注意義務
      ，民法第537條後段規定參酌。查原告主張系爭標案企劃
      案係由被告負責，惟被告投標時低估成本及隱瞞偽刻印章
      簽訂偽約等情，為被告所不爭執，已如前述，顯然被告未
      盡有償受任人應注意之善良管理人注意義務，自屬有過失
      。雖被告辯稱投標前，原告公司內部有召開會議，有關成
      本評估乃其上級長官指示，並非一人所能決定，且投標日
      前二日告知薛副處長成本高出預估成本，薛副處長指示可
      於得標後再行調整成本云云，惟為原告所否認，且系爭標
      案既為被告所提出之企劃案，核系爭標案性質，與電信業
      者配合進行線路之建置，乃為所必需，有關成本高低之估
      算，自屬被告最清楚，依常情判斷，被告之上級長官應係
      根據被告提出之成本評估再作書面判斷，則被告本其經理
      人之專業判斷（即善良管理人之注意義務），卻低估成本
      及隱瞞原告之行為，即已違反善良管理人之注意義務，自
      屬有過失，被告所辯不足採信。
（二）又查被告業自認伊知中華電信線路建置費用8,500,000元
      後，為避免遭原告公司責難，即向原告公司隱瞞此一費用
      成本之事實，而原告主張被告在成本評估時，有向原告表
      明系爭標案完成後，利潤將有近一成等情，復為被告所不
      爭執，而系爭標案價格為75,300,000元，一成利潤約為七
      百餘萬元，顯然8,500,000元之線路建置費用已高於利潤
      ，則原告因被告之低估及隱瞞行為，錯失評估此重大成本
      之機會，惟因已得標，不得已事後與中華電信簽訂建置合
      約，有原告提出之建置合約書在卷可稽，則被告如未漏未
      評估此項成本，原告將不至於投標系爭標案，而另花費
      8,500,000元，從而被告此漏估中華電信線路建置費8,500
      ,000 元與被告之過失行為間，具有相當因果關係，自應
      負債務不履行之損害賠償責任，易言之，被告應賠償原告
      8,500,000元之損失，被告否認應對原告負賠償責任，應
      不可採。
（三）續查被告因低估成本，乃偽刻原告大小印章與未經原告同
      意，擅自與鼎發公司簽訂4,500,000元安裝保固維護合約
      ，已如前述，顯然已違反受任人之善良管理人注意義務，
      並有不法侵害原告姓名權行為及故意，且查事後原告因被
      告低估成本，不得已另與訴外人鼎發公司簽訂設備安裝建
      置服務契約，此亦有原告提出之設備安裝建置服務合約書
      影本在卷可證，則原告受有4,500,000元之損失與被告之
      過失及故意行為間，亦有相當因果關係，故原告依債務不
      履行及侵權行為規定，請求被告賠償4,500,000元損害，
      即屬有據，被告否認應對原告負賠償責任，自不可採。
（四）再查被告既刻意隱瞞原告，有關中華電信線路設置費需
      8,500,000元，原告自無及早採取因應措施，中華電信亦
      無法施工，故被告所辯專案之執行係由公司成立之專案小
      組接手，伊業務部門轉為協辦單位，系爭工程施作上若有
      遲延，並非被告之問題云云，即不足採。又查依系爭標案
      規定，原告必須於得標之翌日起165日內完工，即約五至
      六個月，又查原告得標係94年7月7日，為兩造所不爭執，
      則系爭標案應約於95年1月完工，然查至原告獲知上情後
      ，係於94年11月14日與中華電信簽約，距原告得標日期，
      已逾四個月，系爭標案勢必延後至少四個月，故被告上開
      隱瞞行為與系爭標案遲延間，應有因果關係，再查依原告
      提出之內政部警政署95年11月2日警署後字第0950142154
      號同意驗收函，原告就系爭標案報驗期間為95年7月7日，
      ，已遲延近六個月，則依原告與內政部警政署簽訂系爭標
      案契約第6條逾期罰則約定，每逾期一日按契約總價千分
      之一計罰，一日罰款為75,300元，並先以延後四個月計算
      （至95年5月份），原告因被告上開行為，至少有9,036,
      000元之遲延罰款之損害，被告即應負損害賠償責任，故
      原告請求罰款中之2,000,000元，自屬有據。
（五）再按損害之發生或擴大，被害人與有過失者，法院得減輕
      賠償金額，或免除之。民法217條第1項固定有明文。惟按
      法院援引民法第二百十七條第一項過失相抵原則，減輕或
      免除賠償金額，僅於賠償權利人向其使用人以外之第三人
      請求賠償時，始有其適用。倘於賠償權利人向其使用人即
      賠償義務人請求賠償時，該賠償義務人不得以賠償權利人
      之其他使用人亦與有過失，以對賠償權利人主張過失相抵
      。最高法院88年台上字第2631號判決意旨參酌。故被告辯
      稱原告公司內部其他承辦人員與主管對於系爭標案投標前
      之評估作業與投標後之新成本解決乃至執行均有參，故系
      爭標案之評估錯誤，非僅被告一人之責任，原告對本件損
      害之發生，屬與有過失云云，揆諸上開判決意旨，即不可
      採。
（六）末按損害非因故意或重大過失所致者，如其賠償致賠償義
      務人之生計有重大影響時，法院得減輕其賠償金額。民法
      第218條固定有明文。然查被告係「故意」隱瞞低估成本
      及偽刻印章而偽簽契約之行為，造成原告損害，自與上開
      規定不符，從而被告請求減輕其賠償金額云云，亦屬無據
      。
二、綜上所述，原告依債務不履行、侵權行為法律關係，請求被
    告賠償原告15,000,000元（8,500,000+4,500,000+2,000,00
    0=15,000,000），及自起訴狀送達翌日即95年8月18日起至
    清償日止，按週年利率百分之5計算之利息之範圍內，為有
    理由，應予准許；至原告請求被告應於中國時報、聯合報、
    自由時報全國版第一版以4號字體、及9公分乘以5公分篇幅
    ，刊登如附件所示之道歉啟事一天部分，因被告係偽刻原告
    之、小章而與訴外人鼎發公司偽簽契約，固有侵害原告之姓
    名權，惟並未侵害其名譽，況事後原告亦與訴外人鼎發公司
    重新簽約，原告縱有名譽損害，亦非重大，故原告依民法第
    195條後段請求上開登報道歉以回復名譽之處分，自屬無據
    ，為無理由，應予駁回。
三、假執行之宣告：兩造均陳明就判決主文第一項願供擔保請求
    宣告假執行，或免為假執行，經核均無不合，爰分別酌定相
    當擔保金額，予以准許。
四、本件事證已臻明確，兩造所提其餘證據及陳述，經本院審酌
    後，認與本判決結果無影響，爰不一一論駁，附此敘明。
陸、結論：本件原告之訴為一部有理由，一部無理由，並依民事
    訴訟法第79條、第390條第2項、第392條第2項，判決如主文
    。
中    華    民    國    95    年    12    月    15    日
                  民事第二庭    法  官  黃雯惠
以上正本係照原本作成
如對本判決上訴須於判決送達後20日內向本院提出上訴狀
中    華    民    國    95    年    12    月    15    日
                                書記官  林玗倩


司法院資訊處製作；財團法人民間司法改革基金會備份。
